【裁判字號】    99,上,94
【裁判日期】    990706
【裁判案由】    清償借款
【裁判全文】
臺灣高等法院臺南分院民事判決  99年度上字第94號
上  訴  人  甲○○
訴訟代理人  丙○○
被  上訴人  乙○○
上列當事人間請求清償債務事件，上訴人對於中華民國99年3月
16日臺灣嘉義地方法院第一審判決（99年度訴字第9號）提起上
訴，本院於99年6月22日言詞辯論終結，判決如下：
    主  文
上訴駁回。
第二審訴訟費用由上訴人負擔。
    事實及理由
一、被上訴人主張：上訴人於民國（下同）89年初，陸續持其胞
    兄周永明所經營建設公司之客票，向伊借款共新臺幣（下同
    ）160 萬元，均由伊至銀行或提款機提領現金交付，詎各該
    客票屆期提示均不獲兌現，遂由上訴人重新簽立如附表所示
    款項借用證（下稱系爭借據），用以表彰伊之債權，然上訴
    人仍迄未清償分文，爰依消費借貸之法律關係，訴請上訴人
    返還該借款本息等語。原審為伊勝訴之判決，並對上訴人之
    上訴，在本院答辯聲明求為判決：
    (一)上訴駁回。
    (二)第二審訴訟費用由上訴人負擔。
二、上訴人則以：伊係受周永明委託，始持周永明所營建設公司
    之客票，向被上訴人借款160 萬元持交周永明使用，該款之
    借用人為周永明，借貸關係係存於被上訴人與周永明間，與
    伊無涉；又伊嗣雖簽立系爭借據，然被上訴人並未實際交付
    款項而無效；況客票跳票，被上訴人理應向客票發票人或背
    書人追索，因客票借貸成立在先，依民法債之移轉規定，伊
    亦無須承擔客票借貸債務等語，資為抗辯。並聲明求為判決
    ：
    (一)原判決廢棄。
    (二)被上訴人在第一審之訴駁回。
    (三)第一、二審訴訟費用由被上訴人負擔。
三、經查被上訴人曾交付借款160 萬元予上訴人，然上訴人所持
    用以借款之客票，屆期提示均未獲兌現，嗣兩造再簽立系爭
    借據，被上訴人有於借據上「借主」欄上簽名、捺指印等事
    實，既為兩造所不爭執，並有被上訴人提出之款項借用證影
    本5紙、支票影本6紙、帳戶交易明細資料影本等件，附於原
    審卷足稽，自堪信實。惟被上訴人另主張上訴人迄未清償系
    爭160 萬元借款，伊得依消費借貸之法律關係，請求上訴人
    返還該借款本息乙情，既為上訴人所否認，並以上揭情詞置
    辯。是本件所應審究者，厥為本件消費借貸之借用人，究係
    上訴人抑或周永明？乙情而已。茲更詳細說明如下：
    (一)按當事人主張有利於己之事實者，就其事實有舉證之責任
      ，民事訴訟法第277 條前段定有明文。又稱消費借貸者，
      於當事人間必本於借貸之意思合致，而有移轉金錢或其他
      代替物之所有權於他方之行為，始得當之。是以消費借貸
      ，因交付金錢之原因多端，除有金錢之交付外，尚須本於
      借貸之意思而為交付，方克成立。倘當事人主張與他方有
      消費借貸關係存在者，自應就該借貸意思互相表示合致及
      借款業已交付之事實，均負舉證之責任，其僅證明有金錢
      之交付，未能證明借貸意思表示合致者，仍不能認為有該
      借貸關係存在，最高法院著有98年度台上字第1045號判決
      意旨足參。卷查被上訴人確有交付借款160 萬元予上訴人
      乙情，不惟已迭為上訴人所不爭執，並據被上訴人提出系
      爭借據為憑，其上「借主」欄上之「甲○○」簽名、捺指
      印，確為上訴人所親自書立，復為上訴人所不爭執，則上
      訴人既自行書立借款人，並確已收受借款160 萬元，足認
      被上訴人主張兩造間有系爭消費借貸關係，已非全然無據
      。
    (二)上訴人雖辯稱系爭借款人實為周永明，且所借款項均交付
      周永明使用，伊並非借款人云云。證人周永明在原審雖亦
      證稱：「（是否認識原告《被上訴人》？）認識，我們做
      生意20幾年了。」、「（有無資金往來？）除了買賣房子
      以外，有一段時間我缺錢，會向原告借錢。」、「（為何
      會向原告借錢？因為有一段時間蓋房子景氣不好，有缺錢
      ，我會拿客戶的支票給原告週轉。」、「（如何向原告借
      款？）有時候我跟甲○○《上訴人》去虎尾原告住處拿錢
      ，有時候在嘉義向原告借錢。」、「（借錢為什麼都要找
      甲○○去？）我和甲○○都認識原告1、20 年，有時候我
      沒空，就會叫甲○○去幫我借錢。」云云（見原審卷第21
      、22頁）。然依上訴人在原審所供稱：「（為什麼幫周永
      明借款，卻擔任借款人，周永明反而擔任連帶保證人？）
      我從來沒有跟原告有金錢或資金往來，我大哥周永明跟原
      告已經有20多年的金錢往來，我之前不認識原告，但原告
      說他信任我，所以要我簽借據，擔任借款人。」等語（見
      原審卷第18頁），足徵系爭借款確係上訴人與被上訴人接
      洽借款，所借得款項亦係由被上訴人交付予上訴人，僅上
      訴人主觀上認係為周永明借款而已；參以被上訴人在原審
      所供稱：「當天是在被告（上訴人）住處簽，被告說錢是
      他哥哥（周永明用掉的，叫他哥哥來，他哥哥來了之後，
      我說既然錢是被你用掉，你要當連帶保證人，所以他哥哥
      才在連帶保證人下面簽名，……。」等語（見原審卷第23
      頁），對照系爭借據上「借主」欄位，均由上訴人在同一
      日簽名、捺指印，既經上訴人自承在卷，並有系爭借據可
      佐（見支付命令卷第3至7頁，原審卷第18、23頁）；反觀
      證人周永明僅在附表編號1至3所示借據之「連帶保證人」
      欄位簽名，附表編號4、5所示借據則未簽名；再酌以上訴
      人係40年出生，此有其戶籍謄本在卷為憑，其簽立系爭借
      據時已49歲，復於其胞兄周永明經營之建設公司幫忙處理
      事務，堪認其並非毫無社會經驗或智識程度不佳之人，對
      其在系爭借據之借款人欄位簽名、捺指印，必須負責清償
      借款之債務，亦難諉為不知；況證人周永明擔任建設公司
      負責人，並提供土地設定第3 順位抵押權予被上訴人，用
      以擔保系爭借款債務，亦有土地登記謄本在卷足憑（見原
      審卷第34、35頁）。則衡諸社會常情，要求較有資力之周
      永明，以借款人身分簽立系爭借據，或在系爭借據之「連
      帶保證人」欄位皆簽名負連帶清償之責，自較符合債權人
      期待債權獲全數清償之可能。乃被上訴人要求在系爭借據
      借款人欄位簽名之對象，竟係上訴人而非周永明，周永明
      僅擔任連帶保證人，且僅就其中3 張借據簽名負連帶清償
      責任，微論已與常情有悖，再參諸被上訴人在本院所陳稱
      ：「…因為我比較信任上訴人，被上訴人並不認同上訴人
      哥哥的生活方式，如上訴人沒有出面，我不會借錢給上訴
      人的哥哥周永明。」乙情（見本院卷第36頁），亦足認被
      上訴人與上訴人及周永明相識既長達1、20 年，被上訴人
      對周永明資金週轉需求及運用方式等情，當知之甚稔，故
      被上訴人所稱因不認同周永明生活方式，伊不願借錢予周
      永明乙節，堪予採信。加以上訴人係持客票借款，益見被
      上訴人所注重者乃為出面借款之人，其欲締結契約之他造
      借款人，為上訴人而非周永明，縱被上訴人深知系爭借款
      實係供周永明週轉使用，亦因無論其實際享用系爭借款之
      人為何人，事屬上訴人之資金運用範疇，當然仍應由締結
      契約之上訴人負清償之責，不得據之判斷上訴人為非借款
      人之依據。至被上訴人再行要求周永明提供土地設定第 3
      順位抵押權，無非為增加系爭借款債權之擔保，亦難執此
      遽認系爭借款人為周永明而非上訴人。
    (三)上訴人訴訟代理人雖曾辯稱寫系爭借據後，被上訴人並未
      將錢交付上訴人云云。然依上訴人在本院所自陳：「（上
      訴人寫這5 張款項借用證《系爭借據》，是否因原來上訴
      人拿支票客票向被上訴人借160 萬元，因客票支票都沒有
      兌現，而欠被上訴人之債務，所以轉變為款項借用證？）
      是的，但借款係周永明借的，上訴人根本沒有花到該借款
      ，之所以後來寫該5 張借據，係被上訴人想要用來向上訴
      人要回借款。」等語（見本院卷第27頁），對照被上訴人
      在本院所陳稱：「系爭借據所寫金額就是原來5 個發票人
      簽發客票跳票之金額，借據上所寫簽立日期也是各該客票
      跳票的金額，所以借據上的金額也就是原來客票跳票的金
      額，兩者是同一筆債務。」等語（見本院卷第26頁），足
      徵系爭借據上所彰顯之借貸關係，與上訴人持客票借款時
      之借貸關係，實為同一筆借貸關係，兩造間確有借貸之合
      意，及於被上訴人交付借款160 萬元予上訴人時，即合法
      有效成立，上訴人所持交不獲兌現之客票，僅係系爭借貸
      之證明文件，要不因日後兩造補立系爭借據或類此證明文
      件，而認系爭借貸關係係於簽立系爭借據或類此證明文件
      時始成立，上訴人認持客票借款與簽立系爭借據，為不同
      借貸之兩個法律關係，容有誤解。而系爭借據既僅係當初
      持客票借款之證明文件，亦與兩造間有成立新債務消滅舊
      債務之債之更改有間，加以持他人之客票為借款擔保者彼
      彼皆是，要不得因持他人客票借款後再另立借據，遽謂當
      事人間係另成立新之借貸關係。從而上訴人訴訟代理人辯
      稱簽立系爭借據，係重新成立借貸關係，並否認兩造間原
      已成立之借貸關係，顯與事實有違，委無足採。
    (四)另上訴人辯稱客票跳票，被上訴人應向客票發票人或背書
      人追索乙節。因支票為無因證券，交付票據之原因甚多，
      或為贈與、或為買賣、或為確保當事人間已存在之法律關
      係、或為消滅已存在之法律關係，非僅囿於金錢借貸一端
      而已，故除別有證據外，僅為支票之簽發、授受或轉讓，
      自不足以證明其原因事實，最高法院著有89年度台上字第
      1082號判決意旨足參。本件上訴人既係持客票（見原審卷
      第27至31頁支票6紙）向被上訴人借得160萬元款項，則上
      訴人交付客票予被上訴人之原因關係，縱認係為消滅系爭
      借貸關係之新債清償，非僅為確保證明兩造間系爭借貸關
      係之存在，亦因上訴人所交付之客票並未兌現，依民法第
      320 條規定，新債（即客票債務）未清償，其舊債（即系
      爭借貸債務）仍不消滅。上訴人因系爭借貸關係，對被上
      訴人所負之160 萬元返還債務不消滅，被上訴人自得請求
      上訴人返還系爭借款。至被上訴人是否向客票之發票人、
      背書人行使票據上之權利，及該如何行使，事屬被上訴人
      權利行使之範疇，要非本件所得予置喙，上訴人執此拒絕
      返還借款，仍非有理。
四、綜上所述，被上訴人本於消費借貸之法律關係，請求上訴人
    返還160 萬元，及減縮自98年10月15日起至清償日止，按年
    息5％ 計算之利息，洵屬有據，應予准許。原審判決上訴人
    應如數給付，經核認事用法並無不合。上訴意旨，猶執陳詞
    ，指摘原判決不當，求予廢棄改判，為無理由，應予駁回。
五、又本件事證已臻明確，兩造其餘主張陳述及攻擊防禦方法，
    核與判決之結果不生影響，爰不逐一論述。
六、據上論結，本件上訴為無理由，應依民事訴訟法第449條第1
    項、第78條，判決如主文。
中    華    民    國    99    年     7     月     6    日
                  民事第一庭  審判長法  官  丁振昌
                                    法  官  李素靖
                                    法  官  林永茂
上為正本係照原本作成。
如不服本判決，應於收受送達後20日內向本院提出上訴書狀，其
未表明上訴理由者，應於提出上訴後20日內向本院補提出理由書
狀（均須按他造當事人之人數附繕本）上訴時應提出委任律師或
具有律師資格之人之委任狀；委任有律師資格者，另應附具律師
資格證書及釋明委任人與受任人有民事訴訟法第466 條之1第1項
但書或第 2項（詳附註）所定關係之釋明文書影本。如委任律師
提起上訴者，應一併繳納上訴審裁判費。
中    華    民    國    99    年    7    月      7    日
                                    書記官  謝素嬿
【附記】
民事訴訟法第466條之1：
(1)對於第二審判決上訴，上訴人應委任律師為訴訟代理人。但上
  訴人或其法定代理人具有律師資格者，不在此限。
(2)上訴人之配偶、三親等內之血親、二親等內之姻親，或上訴人
  為法人、中央或地方機關時，其所屬專任人員具有律師資格並
  經法院認為適當者，亦得為第三審訴訟代理人。
民事訴訟法第466條之2第1項：
  上訴人無資力委任訴訟代理人者，得依訴訟救助之規定，聲請
  第三審法院為之選任律師為其訴訟代理人。
附表：
┌──┬───┬─────┬──────┬─────┬──────┬──────┐
│編號│借 主 │連帶保證人│辦  濟  期  │借款金額  │利息支付期  │簽立日期    │
│    │      │          │            │(新臺幣)  │            │            │
├──┼───┼─────┼──────┼─────┼──────┼──────┤
│ 01 │甲○○│周永明    │89年4月30日 │100,000元 │89年4月30日 │89年1月1日  │
├──┼───┼─────┼──────┼─────┼──────┼──────┤
│ 02 │同上  │同上      │同上        │300,000元 │同上        │89年2月1日  │
├──┼───┼─────┼──────┼─────┼──────┼──────┤
│ 03 │同上  │同上      │同上        │150,000元 │同上        │89年2月18 日│
├──┼───┼─────┼──────┼─────┼──────┼──────┤
│ 04 │同上  │無        │89年6月30日 │800,000元 │89年6月30日 │89年2月28 日│
├──┼───┼─────┼──────┼─────┼──────┼──────┤
│ 05 │同上  │無        │同上        │250,000元 │同上        │同上        │
└──┴───┴─────┴──────┴─────┴──────┴──────┘

司法院資訊處製作；財團法人民間司法改革基金會備份。
